最高法院民事判決　　　　　　九十六年度台上字第一二一五號
上　訴　人　保誠人壽保險股份有限公司
法定代理人　丁○○（Danny Ray Bardin）
訴訟代理人　林雅芬律師
　　　　　　經雯貴律師
上　訴　人　法商法國巴黎產物保險股份有限公司台灣分公司
法定代理人　戊○○
訴訟代理人　張勝傑律師
被 上訴 人　甲○○（簡先全之承受訴訟人）
　　　　　　乙○○（簡先全之承受訴訟人）
　　　　　　丙○○（簡先全之承受訴訟人）
共　　　同
訴訟代理人　周德壎律師
上列當事人間請求給付保險金事件，上訴人對於中華民國九十五
年十一月七日台灣高等法院第二審判決（九十四年度保險上字第
四五號），提起上訴，本院判決如下：
    主  文
上訴駁回。
第三審訴訟費用由上訴人負擔。
    理  由
本件被上訴人主張：被上訴人甲○○以其先夫即被繼承人簡先全
（於民國九十三年十二月九日死亡）為被保險人，與上訴人保誠
人壽保險股份有限公司（下稱保誠公司）訂立：(1)人身意外傷害
保險契約，保險金額新台幣（下同）一千五百萬元；(2)保誠傷害
醫療保險給付附加條款；(3)保誠人身意外傷害住院醫療定額給付
附加條款（下稱系爭保誠保險契約）。另簡先全以其為要保人兼
被保險人，與上訴人法商法國巴黎產物保險股份有限公司台灣分
公司（下稱佳迪福公司）訂立團體傷害保險契約（下稱系爭佳迪
福保險契約），保險內容為：團體傷害保險金額一百五十萬元、
傷害醫療保險給付（日額型）一千元、傷害醫療保險給付（手術
及看護型）看護日額一千元、手術及人工器官一萬元。簡先全於
九十二年十一月八日晚間十一時許，獨自駕車前往基隆廟口，嗣
於翌日凌晨四時十三分許，被人發現面部朝下倒臥於基隆市○○
路二八八號前，經送行政院衛生署署立基隆醫院（下稱基隆醫院
）急救，發現其心跳與脈搏均已停止，無生命跡象，且其左額處
有３Ｘ１公分明顯撕裂傷、頭部受傷流血、右側手掌及左膝蓋處
均有撕裂傷，急救後雖漸有心跳與脈搏，但已全無意識，再經進
一步為腦部電腦斷層及其他各種檢驗，判定為缺氧性腦病變（即
俗稱植物人），需長期住院依賴呼吸器維持生命，但對於病變之
產生，未發現係任何疾病所引起；旋又於同年月十日轉送國立台
灣大學醫學院附設醫院（下稱台大醫院）加護病房，住院三十六
日，期間經各種檢驗亦未發現任何引起上開事故之疾病。足見簡
先全係因跌倒而休克，致腦部缺氧過久而成植物人，自係因遭意
外而致全殘，依約上訴人即應給付保險金，惟經甲○○代理簡先
全於九十三年一月八日申請理賠，上訴人逾十五日仍未給付。又
保誠公司於保險事故發生後，仍收取保險費二萬六千零八元，係
受有不當得利，應負返還之責等情。爰依系爭保險契約及繼承、
不當得利之法則，求為命：(一)保誠公司給付被上訴人一千五百五
十四萬五千五百五十七元、佳迪福公司給付被上訴人一百七十七
萬四千元，及均自九十三年一月二十四日起至清償日止，按年息
百分之十計算之利息；(二)保誠公司給付甲○○二萬六千零八元，
及自更正聲明即九十四年四月二十日起算法定遲延利息之判決（
未繫屬本院者，不予贅述）。
上訴人保誠公司則以：簡先全並非因跌倒而倒臥路旁及因外來突
發意外事故而致殘廢，與系爭保誠保險契約條款之約定不符，伊
自無給付保險金之義務。又該保險契約原於九十三年六月二十九
日期滿，甲○○於期滿後三十日內之同年七月二日以信用卡扣款
方式繳付續約保險費，經伊同意，斯時保險契約所約定之意外傷
害事故並未發生，系爭保誠保險契約即因雙方合意更新而繼續存
在，伊受領續約保險費即有法律上之原因，亦無不當得利可言。
上訴人佳迪福公司亦以：簡先全係因疾病引起殘廢之結果，非屬
外來突發之意外事故，被上訴人請求伊給付系爭意外保險之保險
金，應屬無據等語，資為抗辯。
原審以：甲○○以簡先全為被保險人，與保誠公司訂立系爭保誠
保險契約，簡先全以其為要保人兼被保險人，與佳迪福公司訂立
系爭佳迪福保險契約。嗣簡先全於上開時、地被人發現倒臥於基
隆市○○路二八八號前，經送基隆醫院急救時，其心跳及脈搏均
已停止，經急救後雖恢復心跳及脈搏，但已全無意識，經判定為
缺氧性腦病變，其後於九十三年十二月九日死亡。本件若屬意外
事故，簡先全所得請求保誠公司、佳迪福公司給付之保險金額各
為一千五百五十四萬五千五百五十七元及一百七十七萬四千元，
甲○○於九十三年一月八日代理簡先全向上訴人申請理賠遭拒。
保誠公司於簡先全發生上開事故後，仍收取甲○○所繳付之保險
費二萬六千零八元等事實，為兩造所不爭，復有要保書、保險單
及條款、基隆市消防局救護證明書、緊急救護暨為民服務登記表
及出勤紀錄、基隆醫院急診病歷、急診護理紀錄單、電腦斷層檢
查報告、診斷證明書、身心障礙手冊等件附卷可稽，堪信為真實
。按傷害保險人於被保險人遭受意外傷害及其所致殘廢或死亡時
，負給付保險金額之責。前項意外傷害，指非由疾病引起之外來
突發事故所致者。保險法第一百三十一條定有明文。又系爭保險
契約均約定以「因遭受意外傷害事故，致其身體蒙受傷害而致殘
廢或死亡」為保險範圍，且載明所稱意外傷害事故，指非由疾病
引起之外來突發事故，亦與保險法第一百三十一條第二項之規定
相符。至所謂外來突發之意外事故，係指自身以外之事故，且事
發突然無法防範者而言。查簡先全經判定為缺氧性腦病變之事實
，已如上述，徵諸其左額、右側手掌及左膝蓋處所受撕裂傷之部
位及傷勢，顯係因倒地時撞擊地面所致。雖其頭部撞擊地面後，
並未受有顱內出血之傷害，有台大醫院九十四年五月九日校附醫
秘字第０九四０二０四三七七號函附鑑定意見、九十五年一月十
八日校附醫秘字第０九五０００一一二四號函及同年九月十四日
校附醫秘字第０九五０００三００九號函在卷可稽，惟簡先全倒
地後，竟未能自行起身，而救護人員據報抵達現場時，發現其已
無呼吸，足見其倒地後旋即失去意識並停止呼吸，且因未及時給
予急救，進而造成缺氧性腦病變之殘廢。又台大醫院前揭函件亦
均揭示：「……其（指簡先全）於本院接受檢查結果並未顯示心
肌梗塞之證據……」、「……就其心電圖及心臟酵素之連續追蹤
檢查，均無證據顯示其發生心肌梗塞之現象」、「簡先全先生於
送入基隆醫院後之頭部電腦斷層檢查顯示並無顱內出血，而係出
現整體大腦灰、白質分野不明並有腦水腫之現象。此一影像學檢
查之結果，配合臨床上病患曾經歷一段時間的心臟及全身循環停
止併心肺復甦急救之事實，判定係大腦長期間缺血及缺氧所造成
之缺氧性腦病變。因缺氧性腦病變之病、生理機轉整體腦部組織
經過一段長時間之缺氧或循環終止所致，於到院前心肺停止病患
十分常見並為病患預後之重要因子，同時此病患並無其他疾病或
病史足以造成此一腦部變化，因此臨床上判定此缺氧性腦病變為
心肺停止經急救復甦後之果，而非造成其心肺停止之因……」，
復敘明藥物及腎上腺功能不足乙事，均非發生系爭事故之原因。
故簡先全前開事故之發生，與其先前冠狀動脈疾病及心肌梗塞之
病史無關。此外，經向中央健康保險局（下稱健保局）函查結果
，在系爭事故發生前之九十二年間，簡先全僅有因右肘挫傷後遺
症、右肘滑液囊炎及體癬而前往洪診所就醫之紀錄，此有健保局
九十五年六月二日健保醫字第０九五００一四三０四號函及洪診
所病歷表附卷可憑，該就醫病症與系爭事故無涉，簡先全顯非因
自身疾病而引起系爭事故，且該事故事發突然，無從事先防範，
並因而造成其全殘之結果，自係因遭受意外傷害事故而導致全殘
，屬系爭保險契約所約定之保險事故，則上訴人依約應負給付保
險金之責任，洵堪認定。次按保險人應於要保人或被保險人交齊
證明文件後，於約定期限內給付賠償金額；無約定期限者，應於
接到通知後十五日內給付之。保險人因可歸責於自己之事由致未
在前項規定期限內為給付者，應給付遲延利息年利一分。保險法
第三十四條規定甚明。查系爭保險契約均約定殘廢保險金之受益
人為被保險人，是簡先全自得請求上訴人給付系爭全殘保險金。
則被上訴人依系爭保險契約及繼承之法則，請求保誠公司給付一
千五百五十四萬五千五百五十七元、佳迪福公司給付一百七十七
萬四千元，及均自九十三年一月二十四日起至清償日止，按年息
百分之十計算之利息，均屬有據。末按無法律上之原因而受利益
，致他人受損害者，應返還其利益。民法第一百七十九條前段著
有明文。又保險契約訂立時，保險標的之危險已發生或已消滅者
，其契約無效，保險法第五十一條前段著有規定。查系爭保誠保
險契約已載明：「本保險契約之保險期間為一年，保險期間屆滿
後，經本公司（指保誠公司）同意且要保人於屆滿後三十日內交
付保險費者，得逐年更新本契約使其繼續有效」，茲保誠公司自
認該保險契約於九十三年六月二十九日期滿後，要保人甲○○於
同年七月二日以信用卡扣款方式繳付續約保險費二萬六千零八元
屬實，斯時該保險契約所約定之保險事故業已發生，已如前述，
依上開說明，所繳付翌年度保險費所欲更新之系爭保誠保險契約
，即因保險標的危險之發生而無效，則保誠公司本於該無效保險
契約所收取之上揭保險費，即無法律上之原因，自屬不當得利。
則其請求保誠公司返還二萬六千零八元，及自九十四年四月二十
日起算法定遲延利息，亦屬有據，應予准許。並說明兩造其餘攻
擊防禦方法及舉證，不另逐一論述之意見。因而將第一審所為被
上訴人前揭敗訴部分之判決廢棄，改命上訴人如數給付，經核於
法並無違誤。上訴論旨，徒執陳詞並就原審證據取捨、認定事實
之職權行使，暨就原審已論斷者，泛言未論斷，而指摘原判決於
其不利部分不當，求予廢棄，非有理由。
據上論結，本件上訴為無理由。依民事訴訟法第四百八十一條、
第四百四十九條第一項、第七十八條，判決如主文。
中　　華　　民　　國　九十六　年　　五　　月　三十一　日
                      最高法院民事第七庭
                          審判長法官  劉　延　村
                                法官  劉　福　來
                                法官  黃　秀　得
                                法官  吳　謀　焰
                                法官  李　寶　堂
      本件正本證明與原本無異
                                      書  記  官
中　　華　　民　　國　九十六　年　　六　　月　 十一   日
                                                      v
